【裁判字號】    98,訴緝,211
【裁判日期】    990129
【裁判案由】    偽造文書等
【裁判全文】
臺灣臺北地方法院刑事判決             98年度訴緝字第211號
公  訴  人  臺灣臺北地方法院檢察署檢察官
被      告  丙○○原名黃飛程.
上列被告因偽造文書等案件，經檢察官提起公訴（95年度偵緝字
第2614號），被告於準備程序中為有罪之陳述，經本院合議庭裁
定改由受命法官獨任進行簡式審判程序，判決如下：
    主  文
丙○○共同犯行使偽造私文書罪，處有期徒刑壹年，減為有期徒
刑陸月，如易科罰金，以銀元參佰元即新臺幣玖佰元折算壹日，
偽造之「陳亮宏」印章壹枚、投資開發整地股（權）合同上偽造
之「陳亮宏」署押壹枚、印文柒枚及偽造之「黃明德」署押共參
枚均沒收。
    事  實
一、丙○○（原名黃飛程）與吳美雪（原名吳金桂，由檢察官另
    行通緝中）為夫妻（嗣於民國91年3月8日離婚），共同基於
    意圖為自己不法所有及偽造私文書並持以行使之犯意聯絡，
    於89年6月中旬，至臺北市大安區○○○路○段292號9樓乙○
    ○住處，向乙○○佯以其擁有陳亮宏向許勝俊承包屏東縣獅
    子鄉○○段120地號土地開墾案股權百分之十，該土地開墾
    承包案必有利可圖，亟思增加持股為由，向乙○○借款新臺
    幣（下同）50萬元，並佯示願邀乙○○隱名投資50萬元云云
    ，致使乙○○陷於錯誤，於同年月30日匯款100萬元入吳美
    雪之臺南郵局海佃支局帳號00000000000000號帳戶，再由丙
    ○○與乙○○於同年7月12簽立由吳美雪為見證人之投資契
    約書，丙○○與吳美雪復共同在臺灣地區某不詳地點，先委
    由不知情之某刻印店人員，偽造「陳亮宏」之印章1枚後，
    持該印章，於同年月24日偽造1紙內有權利人陳亮宏之署名1
    枚、印文7枚及見證人黃明德署名1枚及指印2枚之投資開發
    整地股（權）合同，持以行使取信乙○○，足以生損害於陳
    亮宏、黃明德，直至同年10月間，乙○○因工程皆無進展，
    乃要求丙○○與吳美雪退還前述借款及投資款，丙○○與吳
    美雪始告知其並無前述股權，且上開100萬元已花用殆盡，
    並於同年10月25日，與乙○○簽立協議書，定期清償上開款
    項，惟事後丙○○與吳美雪均避不見面，乙○○始悉受騙。
二、案經乙○○告訴及臺北市政府警察局大安分局報請臺灣臺北
    地方法院檢察署檢察官偵查起訴。
    理  由
一、本件被告丙○○所犯係死刑、無期徒刑、最輕本刑為3年以
    上有期徒刑以外之罪，其於準備程序中就被訴事實為有罪之
    陳述，經本院告知簡式審判程序之旨，並聽取公訴人及被告
    之意見後，認無不得或不宜改依簡式審判程序進行之情事，
    爰依刑事訴訟法第273條之1第1項規定，裁定改依簡式審判
    程序審理，合先敘明。
二、上揭犯罪事實，業據被告於本院審理時坦承不諱，核與告訴
    人乙○○於指述相符（見93年度偵字第11155號卷第33至35
    頁），並有中國信託商業銀行匯款回條（見93年度偵字第
    11155號卷第23頁）、投資契約書、投資開發整地股（權）
    合同（見93年度偵字第11155號卷第24至25頁）、協議書（
    見93年度偵字第11155號卷第12頁）、法務部戶役政連結作
    業系統查詢（見93年度偵字第11155號卷第39至42頁）、屏
    東縣獅子鄉公所96年1月25日獅鄉觀農字第0960000567號函
    及附件（見95年度偵字第2614號卷第41至56頁）在卷可稽，
    足證被告前開任意性之自白與事實相符，堪以採信，從而本
    件事證明確，被告犯行堪以認定，應依法論科。
三、查被告行為後，刑法部分條文於94年2月2日經總統公布修正
    ，並自95年7月1日起施行；又刑法施行法增訂第1條之1，亦
    於95年6月14日經總統公布，並自同年7月1日起施行。按行
    為後法律有變更者，適用行為時之法律，但行為後之法律有
    利於行為人者，適用最有利於行為人之法律，現行刑法第2
    條第1項定有明文。此條規定係規範行為後法律變更所生新
    舊法律比較適用之準據法，是刑法第2條本身雖經修正，但
    刑法第2條既屬適用法律之準據法，本身尚無比較新舊法之
    問題，於新法施行後，應一律適用裁判時之現行刑法第2條
    之規定，為「從舊從輕」之比較，合先敘明。次按本次刑法
    修正之比較新舊法，應就罪刑有關之共犯、未遂犯、想像競
    合犯、牽連犯、連續犯、結合犯，以及累犯加重、自首減輕
    暨其他法定加減原因（如身分加減）與加減例等一切情形，
    綜其全部罪刑之結果而為比較（最高法院95年5月23日95年
    度第8次刑庭會議決議參照）。經查：
（一）關於罰金刑，在刑法修正前，刑法分則編各罪所定罰金刑
      之貨幣單位原為銀元，其最高罰金數額，從各該法條規定
      ，而最低罰金數額，則依修正前刑法第33條第5 款之規定
      為1元以上（貨幣單位為銀元），且若定有罰金刑之論罪
      法條係於72年6月25日前所制定，而該法條日後均未修正
      者，得依罰金罰鍰提高標準條例第1條前段規定，就其原
      定數額提高為2倍至10倍，其後修正者則不提高倍數，並
      依現行法規所定貨幣單位折算新臺幣條例第2條規定，以
      銀元1元折算為新臺幣3元；於刑法修正後，因刑法第33
      條第5款修正為：「罰金：新臺幣1千元以上，以百元計算
      之。」使得刑法之罰金貨幣單位已由銀元改為新臺幣，則
      刑法分則編各罪所定罰金刑之貨幣單位，自應配合修正為
      新臺幣，又為使刑法分則編各罪所定罰金之最高數額與刑
      法修正前趨於一致，乃增訂刑法施行法第1條之1：「中華
      民國94年1月7日刑法修正施行後，刑法分則編所定罰金之
      貨幣單位為新臺幣。94年1月7日刑法修正時，刑法分則編
      未修正之條文定有罰金者，自94年1月7日刑法修正施行後
      ，就其所定數額提高為30倍。但72年6月26日至94年1月7
      日新增或修正之條文，就其所定數額提高為3倍。」。從
      而，刑法分則編各罪所定罰金刑之最高數額，於刑法修正
      前、後並無不同，惟修正後刑法第33條第5款所定罰金刑
      最低數額，較之修正前提高，自以修正前刑法第33條第5
      款規定有利於被告。
（二）刑法第28條將「實施」修正為「實行」，新舊法之共同正
      犯範圍因此而有變動，自屬犯罪後法律有變更（最高法院
      96年度臺上字第934號判決意旨參照），惟參照修正理由
      之說明，本案被告之犯罪行為，依新舊法，均成立共同正
      犯，適用新法並無較有利於被告。
（三）刑法第55條關於牽連犯之規定業經刪除，則被告所犯各罪
      ，應予分論併罰。新舊法比較之結果，適用被告行為時之
      法律即修正前刑法第55條牽連犯之規定，較有利於被告。
（四）綜上法律修正前、後之比較，揆諸前揭最高法院決議及刑
      法第二條第一項所定之「從舊從輕」原則，適用修正前之
      法律，對被告較為有利，自應適用修正前刑法相關規定。
四、核被告所為，係犯刑法216條、第210條之行使偽造私文書罪
    及第339條第1項詐欺取財罪。被告偽造印章及投資開發整地
    股（權）合同上偽造「陳亮宏」署押、印文及「黃德明」之
    之署押，均係偽造私文書之部分行為，其偽造之低度行為，
    復為行使之高度行為所吸收，均不另論罪。被告與吳美雪間
    就上開犯行，有犯意聯絡及行為分擔，為共同正犯。又被告
    利用不知情之刻印店人員偽造印章，為間接正犯。被告詐欺
    告訴人後復持偽造之投資開發整地股（權）合同以取信告訴
    人，被告所犯上開詐欺取財罪及行使偽造私文書罪2罪間，
    有方法結果之牽連關係，應依修正前刑法第55條之規定，應
    從較重之行使偽造私文書罪處斷。又起訴事實雖未敘及被告
    偽造印章之行為，惟因此部分犯行，與已起訴之行使偽造私
    文書部分，有實質上一罪之關係，為起訴效力所及，本院自
    應併予審理。爰審酌被告犯罪之動機、目的、手段、其詐騙
    告訴人之金額不少，惟於本院審理時尚知坦承犯行，且表達
    悔意，態度尚可及其品行、智識程度、生活狀況等一切情狀
    ，量處如主文所示之刑。又按中華民國九十六年罪犯減刑條
    例已於96年7月16日施行，其第5條規定：「本條例施行前，
    經通緝而未於中華民國96年12月31日以前自動歸案接受偵查
    、審判或執行者，不得依本條例減刑。」係指96年7月16日
    上開條例施行前經通緝，而未於同年12月31日前自動歸案者
    ，不得依該條例減刑；如係該條例施行前遭通緝，而於該條
    例施行前緝獲歸案，或於該條例施行後始行通緝者，不論是
    否自動歸案，均無上開不得減刑規定之適用（最高法院96年
    度臺非字第332號判決、97年臺非字第268號判決意旨參照）
    。查本件被告曾於偵查中之94年5月25日遭檢察官通緝，惟
    業於上開條例施行前即95年5月11日遭緝獲，又於審理中經
    本院於該條例施行後之96年9月21日發佈通緝等情，有臺北
    地檢署甲○大御銷字第2088號撤銷通緝書、本院96年北院錦
    刑學緝字第744號通緝書及高雄市政府警察局鼓山分局通緝
    案件移送書在卷可稽，則揆諸前開判決意旨，本件被告犯罪
    之時間既係在96年4月24日以前，自仍得依該條例第2條第1
    項第3款、第7條規定，減其宣告刑2分之1。再被告為本案犯
    行時，刑法第41條係規定：「犯最重本刑為3年以下有期徒
    刑以下之刑之罪，而受6月以下有期徒刑或拘役之宣告，因
    身體、教育、職業或家庭之關係，執行顯有困難者，得以1
    元以上3元以下折算1日，易科罰金。」此折算標準並應適用
    修正前罰金罰鍰提高標準條例第2條規定，就其原定數額提
    高為1百倍折算1日，亦即被告行為時之易科罰金折算標準，
    應以銀元1百元以上3百元以下之數額折算1日，經換算為新
    台幣，則應以新台幣3百元以上9百元以下折算1日。嗣後刑
    法第41條於90年1月4日修正、同年1月10日公布，於90年1月
    12日生效（即中間時法），修正後規定為：「犯最重本刑為
    5年以下有期徒刑以下之刑之罪，而受6個月以下有期徒刑或
    拘役之宣告，因身體、教育、職業、家庭之關係或其他正當
    事由，執行顯有困難者，得以1元以上3元以下折算1日，易
    科罰金。但確因不執行所宣告之刑，難收矯正之效，或難以
    維持法秩序者，不在此限。」修正內容將得易科罰金之適用
    範圍擴大，折算標準則無改變。嗣刑法第41條復在94年1月7
    日又經修正，95年7月1日施行，且復於98年1月21日修正，
    同年9月1日生效（即裁判時法），但就該條第1項前段規定
    並未更易，該條第1項前段規定：「犯最重本刑為5年以下有
    期徒刑以下之刑之罪，而受6個月以下有期徒刑或拘役之宣
    告者，得以新台幣1千元、2千元或3千元折算1日，易科罰金
    。」於同日並廢除罰金罰鍰提高標準條例第2條之規定，亦
    即係以新台幣1千元、2千元或3千元折算1日。經比較上開法
    律之行為時法、中間時法及裁判時法後，以中間時之舊刑法
    對被告最有利，依新刑法第2條第1項但書之規定，自應適用
    中間時之刑法即94年1月7日修正前之第41條第1項規定及修
    正前罰金罰鍰提高標準條例第2條規定，對被告較為有利，
    是依上開規定諭知易科罰金之折算標準。另偽造之「陳亮宏
    」印章1枚，並無積極證據證明業已滅失，及投資開發整地
    股（權）合同上偽造之「陳亮宏」署押1枚、印文7枚及黃明
    德署押共3枚，均應依刑法第219條規定宣告沒收之，附此敘
    明。
據上論斷，應依刑事訴訟法第 273條之1第1項、第299條第1項前
段、刑法第2條第1項、第216條、第210條、第339條第1項、第
219條，95年7月1日修正施行前刑法第28條、第55條、第41條第1
項前段，廢止前罰金罰鍰提高標準條例第2條，現行法規所定貨
幣單位折算新台幣條例第2條，刑法施行法第1條之1，中華民國
96 年罪犯減刑條例第2條第1項第3款、第7條、第9條，判決如主
文。
本案經檢察官蔡偉逸到庭執行職務
中    華    民    國    99    年    1     月    29    日
                  刑事第五庭法  官  李宜娟
上正本證明與原本無異。
如不服本判決應於收受送達後10日內向本院提出上訴書狀，並應
敘述具體理由；其未敘述上訴理由者，應於上訴期間屆滿後20日
內向本院補提理由書（均須按他造當事人之人數附繕本）「切勿
逕送上級法院」。告訴人或被害人如對於本判決不服者，應具備
理由請求檢察官上訴，其上訴期間之計算係以檢察官收受判決正
本之日期為準。
                                書記官  張華瓊
中    華    民    國    99    年    2     月    2     日
附錄本案論罪科刑法條：
中華民國刑法第216條
（行使偽造變造或登載不實之文書罪）
行使第 210 條至第 215 條之文書者，依偽造、變造文書或登載
不實事項或使登載不實事項之規定處斷。
中華民國刑法第210條
（偽造變造私文書罪）
偽造、變造私文書，足以生損害於公眾或他人者，處5年以下有
期徒刑。
中華民國刑法第339條
（普通詐欺罪）
意圖為自己或第三人不法之所有，以詐術使人將本人或第三人之
物交付者，處 5 年以下有期徒刑、拘役或科或併科 1 千元以下
罰金。
以前項方法得財產上不法之利益或使第三人得之者，亦同。
前二項之未遂犯罰之。
中華民國刑法第219條
（沒收之特例）
偽造之印章、印文或署押，不問屬於犯人與否，沒收之。

司法院資訊處製作；財團法人民間司法改革基金會備份。
